【裁判字號】    98,小上,2
【裁判日期】    980331
【裁判案由】    清償債務
【裁判全文】
臺灣臺南地方法院民事判決               98年度小上字第2號
上  訴  人  丙○○
被 上 訴人  台灣新光商業銀行股份有限公司
法定代理人  乙○○
被 上 訴人  新光行銷股份有限公司
法定代理人  甲○○
上列當事人間請求清償債務事件，上訴人對於中華民國97年11月
28日臺灣臺南地方法院臺南簡易庭97年南小字第1812號第一審判
決提起上訴，本院判決如下：
    主    文
上訴駁回。
第二審訴訟費用新台幣壹仟伍佰元由上訴人負擔。
    理    由
一、按對於小額程序之第一審裁判之上訴，非以其違背法令為理
    由，不得為之；上訴狀內應記載上訴理由，表明下列各款事
    項：一原判決所違背之法令及其具體內容。二依訴訟資料可
    認為原判決有違背法令之具體事實，民事訴訟法第436條之
    24第2項、第436條之25分別定有明文；而所謂判決違背法令
    係指判決不適用法規或適用不當者而言。復按小額訴訟程序
    之第二審判決，依上訴意旨足認為上訴無理由者，得不經言
    詞辯論為之，民事訴訟法第436條之29第2款亦定有明文，合
    先敘明。
二、被上訴人於原審起訴主張：上訴人曾因購買商品，委由被上
    訴人新光行銷股份有限公司（下稱新光行銷公司）之前手即
    誠泰行銷股份有限公司，向被上訴人臺灣新光商業銀行股份
    有限公司（下稱新光銀行）之前手誠泰商業銀行股份有限公
    司辦理消費性商品貸款，以支付商品之總價款，並簽訂消費
    性商品貸款契約1紙。依貸款契約之約定，上訴人應按月繳
    納分期款，詎上訴人自民國94年9月22日起即未依約還款，
    經原告數度催請，仍置之不理，依消費性商品貸款契約第6
    條規定，上訴人已喪失期限利益，分期債務應視為全部到期
    。因上訴人遲未繳款，被上訴人新光行銷公司依利害關係第
    三人身分，自94年9月22日起至95年8月22日陸續向被上訴人
    新光銀行代償共計48,000元，依民法第312條之規定，得於
    清償之限度內承受債權人之權利；而上訴人積欠被上訴人新
    光銀行之貸款餘額尚有40,000元未為償付，被上訴人二人迭
    經催討，均無效果，為此提起本訴等情；並聲明：(一)上訴人
    應給付被上訴人新光銀行40,000元，及自94年10月23日起，
    至清償日止，按週年利率20%計算之利息；(二)上訴人應給付
    被上訴人新光行銷公司48,000元，及自94年10月23日起，至
    清償日止，按週年利率20%計算之利息。
三、上訴人於原審則以：上訴人因信任誠泰銀行、亞太電信、巔
    峰電信股份有限公司（下稱巔峰電信公司）聯合舉辦之「行
    動電話節費專案」，才加入用戶使用，事前曾參加說明會，
    得知誠泰銀行、亞太電信作為此活動之保證廠商，基於誠泰
    銀行與亞太電信為國內知名大企業，不至於欺騙消費者，且
    誠泰銀行之經理亦曾於臺北分公司成立大會站台，以及各類
    文宣與手冊皆有誠泰銀行、亞太電信之商標及文字，證明三
    者是合作策略伙伴。如今巔峰電信公司惡性倒閉，作為合作
    廠商之誠泰銀行、亞太電信絕無推卸責任之理，將所有損失
    全部要由消費者承擔，本於企業誠信與責任，誠泰銀行只能
    向合作伙伴巔峰公司求償，不應波及消費者，現新光銀行併
    購誠泰銀行，自應承擔權利與義務，要向顛峰電信公司求償
    等語資為抗辯，並聲明：被上訴人之訴駁回。
四、原審綜合全辯論意旨及調查證據之結果判決：(1)上訴人應給
    付被上訴人新光銀行40,000元，及自94年10月23日起，至清
    償日止，按週年利率20%計算之利息；(2)上訴人應給付被上
    訴人新光行銷公司48,000元，及自94年10月23日起，至清償
    日止，按週年利率20%計算之利息。並依職權宣告假執行。
    上訴人不服，提起本件上訴，並聲明：(1)原判決廢棄。(2)被
    上訴人在第一審之訴及假執行之聲請均駁回。
五、本件上訴人係對於小額訴訟之第一審判決提起上訴，其上訴
    理由略謂：
  (一)民事訴訟法第199條為審判長之闡明權，且為其義務，原審
    對於訴訟關係未盡此項必要之處置，違背闡明義務，其訴訟
    程序即有重大瑕疵，故原審有違反民事訴訟法第199條之違
    法。
  (二)被上訴人所提唯一證物即系爭申請表，其內容非常明確為上
    訴人向訴外人巔峰電信公司以分期付款方式購買遞延性電信
    商品【亞太行動假期】，故訴外人巔峰電信公司與上訴人意
    思表示一致，而該系爭申請表下方經雙方當事人簽名蓋章確
    認，完成簽訂分期付款買賣契約，請二審法官仔細觀查系爭
    申請表當事人除了訴外人巔峰電信公司與上訴人外，完全沒
    有被上訴人在內，既然該申請表之當事人非被上訴人，原審
    卻依該違法證物作為判決之唯一依據，其判決當然違背法令
    。
  (三)原審僅依據被上訴人所提出訴外人巔峰電信公司所訂之分期
    付款「申請表」為證，卻無任何可證明『被上訴人與上訴人
    在何時、何地及代表被上訴人的何人達成消費性貸款契約的
    合意之證據』，或者『被上訴人有透過顛峰電信的經銷商告
    知上訴人該申請表係向被上訴人辦理消費性貸款，並詳述契
    約內容而與上訴人就該契約達成合意之證據』，原審未要求
    被上訴人提出證明，卻依系爭申請表作為判決之唯一依據，
    違反民事訴訟法第277條之規定。
  (四)上訴人係以購買服務之意思在訴外人巔峰電信公司預先擬定
    之契約上簽名，自有消費者保護法第2章第2節定型化契約相
    關規定內容之適用，原判決完全無視消費者保護法第11條之
    1第1、2項、第12條之規定，既不求證被上訴人是否依法辦
    理，更不審酌系爭申請表光怪陸離之內容是否違背消費者保
    護法第11條之1第1、2項、第12條之規定，卻仍依該違法之
    內容作為判決之唯一依據，其判決當然違背法令。
  (五)另本件之委任契約係隱藏在上訴人與訴外人顛峰電信公司之
    分期付款買賣契約中，被委任人既未出面與委任人協商委任
    權限關係，亦未在委任契約上簽署受任，該委任契約當然無
    效，原審以該無效之契約作為判決之唯一依據，違反民法第
    532條之規定等語。上訴人未經合理審閱即簽訂本件契約，
    自得主張委任契約與消費借貸契約部分不構成契約的內容。
  (六)被上訴人之說明避重就輕，對於上訴人認定本案簽署之契約
    為「分期付款買賣契約書」，並非「消費性商品貸款契約書
    」，及原告於消費性貸款契約書中私自填寫貸款金額涉嫌偽
    造文書等質疑並未提出解釋。
  (七)無論分期付款買賣契約書或消費性商品貸款契約書，雖其內
    容無疑為敘述銀行與上訴人之關係，然簽署者顯非當事人，
    被上訴人新光銀行與上訴人對於契約內容並未達成合意，契
    約自屬無效。
  (八)上訴人始終認定本案係以分期繳付購買電信，並非繳付被上
    訴人所謂消費性信貸之債款，再者，據悉一般金融機構辦理
    信用貸款，核貸後必須要求消費者開立帳戶，並按月由該帳
    戶存款中扣帳，目前市場並無使用他家信用卡支付信貸債款
    之機制。
  (九)被上訴人與訴外人巔峰電信公司之合作關係絕非僅限於轉介
    貸款客戶，原始誠泰行銷申請書之樣式顯然為一般彩色印刷
    之廣告DM而非正式文件，取名「誠泰購物戀」為專案名稱，
    其內容又出現多家廠商商標與手機圖案，為多家廠商聯合行
    銷，意圖甚明。而當初有甚多會員嘗試向新光銀行提出終止
    契約，均遭該銀行要求消費者必須先與被上訴人完成退貨手
    續，顯見其二者之關連性，而被上訴人應負之連帶責任絕不
    可以「廠商與客戶間之買賣糾紛或消費爭議…實與被上訴人
    無涉」等語搪塞。
  (十)自整體交易秩序觀察而言，企業經營者與金融機構就該交易
    於經濟上實存在一緊密關係，從而結合成一體以進行營業活
    動共同獲取利益。
  (十一)退萬步言，系爭申請表雖經上訴人簽名，惟本件上訴人係以
    購買服務之意思在預先擬定之申請書上簽名，因此系爭申請
    表有定型化契約相關規定之適用，上訴人自得主張委任契約
    與消費借貸契約部分不構成契約之內容，上訴人未與被上訴
    人新光銀行成立消費借貸契約，新光銀行亦無從將債權讓與
    予被上訴人新光行銷公司，故被上訴人對於上訴人並無任何
    債權存在。
六、本院自形式上觀之，上訴人業已合法指摘原判決違背之法令
    及其具體之內容，暨依訴訟資料可認原判決認定消費借貸契
    約之成立要件，有違背法令之具體事實，是本件上訴人之上
    訴具備合法要件，是本件應審究者厥為上訴有無理由？經查
    ：
  (一)上訴人上訴理由以：本件被上訴人應就兩造間有消費借貸契
    約之事實負舉證責任，原審對於訴訟關係未盡闡明義務，原
    審判決有違反民事訴訟法第277條前段及第199條之規定等語
    。經查，被上訴人於原審主張兩造間有消費借貸契約關係，
    已提出申請表、消費性商品貸款約定書、「消費性貸款」債
    權移轉證明書及分期付款本息沖銷表等為證，而誠泰銀行已
    變更為新光銀行，則原審判決認定上訴人與被上訴人新光銀
    行間確有成立消費借貸契約，因而為上訴人敗訴之判決，經
    核並未違反民事訴訟法第277條前段舉證責任之分配；又按
    民事訴訟法第199條規定審判長之闡明義務或闡明權之行使
    ，應限於辯論主義範疇，故審判長並無闡明令當事人提出新
    訴訟資料之義務（最高法院87年度台上字第901號判決要旨
    參照），就本件而言，被上訴人於原審所主張之訴訟關係並
    無不明確之處，實難認原審有何未盡闡明義務之處，至於上
    訴人可提出何種證據或為如何之答辯本非原審所應闡明之範
    圍，故核原審亦無上訴人所稱違反民事訴訟法第199條闡明
    義務之情形。因此，原審判決應無違背法令，上訴人此部分
    之上訴為無理由。
  (二)本件被上訴人於原審主張上訴人曾因購買商品，委由被上訴
    人新光行銷公司之前手即誠泰行銷股份有限公司，向被上訴
    人新光銀行之前手誠泰商業銀行股份有限公司辦理消費性商
    品貸款，以支付商品之總價款，並簽訂消費性商品貸款契約
    1紙。依貸款契約之約定，上訴人應按月繳納分期款，詎上
    訴人自94年9月22日起即未依約還款，經原告數度催請，仍
    置之不理，依消費性商品貸款契約第6條規定，上訴人已喪
    失期限利益，分期債務應視為全部到期。因上訴人遲未繳款
    ，被上訴人新光行銷公司依利害關係第三人身分，自94年9
    月22日起至95年8月22日陸續向被上訴人新光銀行代償共計
    48,000元，依民法第312條之規定，得於清償之限度內承受
    債權人之權利；而上訴人積欠被上訴人新光銀行之貸款餘額
    尚有40,000元未為償付等情，業據被上訴人於原審提出申請
    表暨消費性商品貸款契約書、「消費性商品貸款」代償暨債
    權移轉證明書及本息沖銷表等件影本為證。又查，上訴人與
    被上訴人間確有成立消費借貸之債權債務關係，且系爭債權
    業經被上訴人新光銀行讓與被上訴人新光行銷公司，亦據原
    審於判決書說明甚詳。
  (三)又按除法律另有規定外，契約所生債權債務關係僅存在於契
    約當事人之間，對契約以外之第三人並無拘束力，亦不得以
    契約所生之抗辯事由對抗契約以外之第三人，此即所謂「債
    之相對性」。上訴人與被上訴人新光銀行間有金錢消費借貸
    關係，而上訴人與巔峰公司間則為電信服務買賣關係，此二
    者乃不同之法律關係。上訴人抗辯：誠泰銀行、亞太電信與
    訴外人巔峰電信公司三者是合作策略伙伴，巔峰公司惡性倒
    閉，未提供電信服務，伊拒絕付款云云，顯係執其與巔峰公
    司間之事由對抗被上訴人。然而，上訴人向被上訴人新光銀
    行貸得前述96,000元後，被上訴人新光銀行已將該款全數給
    付與訴外人巔峰電信公司，上訴人應負有依消費借貸契約向
    被上訴人新光銀行分期償還之義務，基於債之相對性原則及
    上開申請表第七點所載內容可知，上訴人實不得以其與訴外
    人巔峰電信公司間之法律關係存在與否或其他任何事由對抗
    被上訴人新光銀行，縱使訴外人巔峰電信公司未繼續提供電
    信服務予上訴人，亦僅屬上訴人得否另循法律途徑向巔峰公
    司主張權利之問題，上訴人仍不得執其與訴外人巔峰電信公
    司間之事由對抗消費借貸關係之相對人即被上訴人新光銀行
    。
  (四)再按當事人於小額訴訟第二審程序不得提出新攻擊或防禦方
    法，但因原法院違背法令致未能提出者，不在此限，民事訴
    訟法第436條之28定有明文。本件上訴人上訴理由雖另提出
    ：系爭申請表違背消費者保護法第11條之1第1、2項、第12
    條之規定；委任契約當然無效；被上訴人於消費性貸款契約
    書中私自填寫貸款金額涉嫌偽造文書；被上訴人顯非分期付
    款買賣契約書或消費性商品貸款契約書之當事人；一般金融
    機構辦理信用貸款，核貸後必須要求消費者開立帳戶，並按
    月由該帳戶存款中扣帳，目前市場並無使用他家信用卡支付
    信貸債款之機制；被上訴人應與訴外人巔峰電信公司負連帶
    責任；上訴人得主張委任契約與消費借貸契約部分不構成契
    約之內容，上訴人未與被上訴人新光銀行成立消費借貸契約
    ，新光銀行亦無從將債權讓與予被上訴人新光行銷公司，故
    被上訴人對於上訴人並無任何債權存在等語。經查，上訴人
    於上訴時所提出之上揭主張，其於原審並未為上開攻擊或防
    禦方法，此經本院核閱原審卷無誤，是上開事證自屬新攻擊
    或防禦方法。且上訴人並非因原法院違背法令致未能提出上
    開攻擊或防禦方法，依上開說明，本院自不得就此部分予以
    審酌，附此敘明。
  (五)綜上所述，本件原審判決於法並無違誤，上訴意旨指摘原判
    決違背法令，為無理由，爰依首揭規定，不經言詞辯論，逕
    以判決駁回上訴人之上訴。
七、依民事訴訟法第436條之32第1項準用同法第436條之19規定
    ，第二審法院為訴訟費用之裁判時，應確定其訴訟費用額。
    本件第二審訴訟費用額，爰確定如主文第二項所示金額。
八、據上論結，本件上訴為顯無理由，依民事訴訟法第436條之
    29第2款、第436條之32第2項、第449條第1項、第78條、第
    436條之32第1項、第436條之19，判決如主文。
中    華    民    國    98    年    3     月    31    日
                  民事第三庭    審判長法  官  高榮宏
                                      法  官  蔡孟珊
                                      法  官  林福來
以上正本證明與原本無異
本件不得上訴。
中    華    民    國    98    年    3     月    31    日
                                書記官  吳俊達


司法院資訊處製作；財團法人民間司法改革基金會備份。
